臺灣高等法院臺南分院刑事判決　　　　　　九十三年度上訴字第一六四號　　Ｇ
　　　上　訴　人
　　　即　被　告　乙　○　○
　　　選任辯護人　扶助律師　丙　○　○
右上訴人因殺人未遂案件，不服臺灣臺南地方法院九十三年度訴字第四七０號中華民
國九十三年十一月四日第一審判決（起訴案號：臺灣臺南地方法院檢察署九十三年度
偵字第三三七九號），提起上訴，本院判決如左：
      主      文
上訴駁回。
      事      實
一、乙○○因其女友吳婷玉之父甲○○反對其等交往，對甲○○心生不滿，乃萌生傷
    害甲○○之故意。乙○○遂於民國九十三年三月二十二日十三時四十五分許，攜
    帶其所有之水果刀一支，並騎乘機車尾隨甲○○所駕車號九一八—ＬＳ之計程車
    （內載吳婷玉）至臺南市○○路十六號「成功路加油站」處，乙○○見甲○○駕
    車進入加油站並下車後，即持水果刀，基於傷害之犯意，朝甲○○腹部接續刺二
    次，致甲○○受有右上腹部約十公分長之刺傷，合併腹內臟器外露，及左下胸部
    、腹部交界處，長約三公分Ｘ三公分的穿刺傷，併致肝臟裂傷，小腹繫膜裂傷合
    併小腸缺血等傷害。嗣經加油站員工聞聲見狀並即報警後，經警當場查獲乙○○
    ，並扣得乙○○所有，且供其犯罪所用之水果刀一支。
二、案經甲○○之配偶洪琴鶯訴由台南市警察局第五分局報告臺灣臺南地方法院檢察
    署檢察官偵查起訴。
      理      由
壹、認定犯罪事實所憑之證據及理由
  一、訊據上訴人即被告乙○○固坦白承認其所持之水果刀於前揭時地刺傷被害人甲
      ○○，致甲○○有如前揭傷害等情，雖矢口否認涉有傷害罪嫌，辯稱：被害人
      甲○○所受傷勢係因被害人上前搶奪伊所持水果刀之際，被害人不慎將刀刃自
      行刺入，並非伊有意持刀刺向被害人，且係被害人先欲攻擊伊，伊持刀之舉，
      應係正當防衛等語。
  二、查被告於九十三年三月二十二日十三時許，在臺南市○○路十六號「成功路加
      油站」處，與被害人甲○○相遇，且被告所攜帶之水果刀刺傷被害人甲○○等
      情，業據被告於偵審中坦白承認，並有水果刀一支扣案可稽。又被害人甲○○
      因而受有右上腹部約十公分長之刺傷，合併腹內臟器外露，及左下胸部、腹部
      交界處，長約三公分Ｘ三公分的穿刺傷，併致肝臟裂傷，小腹繫膜裂傷合併小
      腸缺血等傷害等情，亦有行政院衛生署台南醫院以九十三年四月十三日九十三
      南醫歷字第０九三０００一八二七號函覆綦詳並檢附驗傷證明書一件附卷可參
      （偵查卷第十五、十六頁）。綜上補強證據，已足資擔保被告前述自白，與事
      實相合，堪認該部分可信屬實。
  三、被告雖矢口否認有何殺人及傷害之故意，並以前詞置辯。是以，本院所應審認
      者為：(一)被告是否有傷害之故意？被害人甲○○所受之傷勢係被告故意所為或
      係雙方因搶刀而誤傷？(二)被告之行為是否係正當防？(三)被告是否有殺人之故
      意或殺人預見可能性？(四)被告於行為時，是否有心神喪失或精神秏弱之情形？
      經查：
    (一)被告係基於傷害之故意，致被害人甲○○受有前揭傷勢
      (1)被害人甲○○於原審審理時，以證人身分結證稱：當日伊停車欲至加油站加
        油，甫下車即見被告持刀衝向伊，並即持刀刺伊腹部二下；當日遭被告刺傷
        前，並未與被告發生拉扯，亦未曾上前搶刀等語（原審卷第一六０至一七０
        頁），核與證人即當時亦在現場之吳婷玉於原審審理時結證稱：當日被害人
        甲○○將車停好後，被告即從後方走來，並持水果刀朝被害人甲○○刺去。
        被告行兇前，被害人甲○○並無與被告談話；被告持刀刺傷被害人甲○○後
        ，甲○○曾拉住被告使其無法離去等情大致相符（原審卷第一七一至一八三
        頁），足見被害人甲○○當日係遭被告持刀刺傷，且被害人甲○○受害前，
        雙方並未發生爭吵甚或拉扯，至被害人甲○○事後與被告發生拉扯，係遭被
        告刺傷後，所為自衛及欲逮捕被告之舉，應非被告所述因拉扯或搶刀之際，
        被害人自行刺中自身腹部之情狀，至為明顯。
      (2)被告雖堅辯稱：被害人所受刀傷，係被害人搶刀之際，不慎自行刺中腹部云
        云。然觀諸被告於偵查中即供承：係伊持水果刀刺傷被害人等語明確（偵查
        卷第六頁），嗣始改稱：當日其手握刀身，因被害人欲搶其水果刀，並往身
        上拉扯，因而刺及被害人身體（偵查卷第六四頁），惟於原審法院調查時則
        供稱：當日被害人見伊口袋內置有物品，向伊詢問並要求伊交付，待伊將水
        果刀取出並交付予被害人後，被害人自行刺向腹部，導致當場流血等語（原
        審卷第八、九頁），綜合被告就被害人所受傷勢之發生原因，前後供述不一
        ，且差異甚大，且與前述證人甲○○、吳婷玉之證述均不相符，尚難採信。
      (3)再參以，被害人甲○○受有二處刀傷，一處為右上腹部約十公分長之刺傷，
        合併腹內臟器外露；一處為左下胸部、腹部交界處，長約三公分Ｘ三公分的
        穿刺傷，併致肝臟裂傷，小腹繫膜裂傷合併小腸缺血，有前揭醫院函覆及驗
        傷證明書可稽，衡諸事理，若係於搶奪水果刀而拉扯之際不慎誤傷，誤為第
        一處傷害，不論係被告或被害人應立即罷手，豈會繼續搶刀致再誤傷第二處
        傷勢，顯見被告所稱因搶奪水果刀而拉扯之際不慎誤傷之辯詞，與常情有悖
        ，已難憑信。況被告又辯謂：係被害人甲○○要求伊交付水果刀，自行刺向
        腹部云云，更與常理有違，亦不足採。
      (4)復參以，被告並自承扣案之水果刀係伊所購買，要買回去削水果用，因被害
        人打我，我才拿出來反抗等語（本院卷第四六頁），被告既係尾隨被害人甲
        ○○至加油站，並隨身攜帶水果刀，足見被告應事前即有持上開水果刀傷害
        之意思，否則何以須隨身攜帶削水果用之刀具，又該水果刀經本院審理時當
        庭勘驗結果，附有塑膠刀套，裝置刀刃部分，使用時須將刀套拿開而取出，
        被告茍非蓄意持刀傷害被害人甲○○，何以會將水果刀自刀套取出？益徵被
        害人甲○○所受之前揭傷勢，係被告基於傷害之故意而所為，應堪認定。
    (二)被告之行為不符合正當防而阻卻其違法行為
      (1)按刑法上之正當防衛以遇有現在不法之侵害為前提，如不法侵害並未發生，
        即無防衛之可言；又按刑法上之防衛行為，祗以基於排除現在不法之侵害為
        已足，防衛過當，指防衛行為超越必要之程度而言，防衛行為是否超越必要
        之程度，須就實際之情節而為判斷，即就不法侵害者之攻擊方法與其緩急情
        勢，由客觀上審察防衛權利者之反擊行為是否出於必要以定之（最高法院著
        二十七年上字第二八七九號判例及六十三年度台上字第二一０四號判決意旨
        分別參照）。
      (2)查證人甲○○於原審審理時結證稱：當日並未持任何工具攻擊被告等語，核
        與證人吳婷玉於原審審理時結證稱：被害人甲○○遭被告刺傷時，被害人甲
        ○○手上並無持用物品等語相符（原審卷同上審判筆錄），且參以被告於原
        審法院調查時亦供稱：當日被告雖曾手持長約一尺半之金屬扳手，但並未毆
        打伊云云（原審卷第八、九頁），雖證人甲○○、吳婷玉與被告之供述稍有
        出入，然可認定被害人甲○○當日確未曾攻擊被告。被告雖於偵查中供稱：
        被害人手持一拆輪子之工具毆打伊，伊遂持刀自衛，被害人見狀，即將手上
        工具放下云云（偵查卷第七二頁），而於原審法院九十三年八月十八日準備
        程序期日時則稱：被害人甲○○曾持鐵棒毆擊伊，伊持刀之舉，僅係自我防
        衛云云。經核被告此部份供述，與其於原審法院調查所供，及證人甲○○、
        吳婷玉所證均不相符，自難採信，而憑採為有利被告之證明。是以，被告既
        無法證明被害人甲○○當時有攻擊被告之行為，已難認有何現在不法之侵害
        存在，被告竟持刀以對，甚而刺傷被害人甲○○，自難援引刑法正當防衛之
        規定以卸免刑責。
    (三)綜合以上各項證據，被告基於傷害被害人甲○○之故意，並以扣案之水果刀刺
      傷被害人甲○○，致被害人甲○○受有前揭傷勢之事實，已臻明確，被告前述
      所辯各節，顯係卸責之詞，不足採信，其傷害之犯行，洵堪認定。
  四、檢察官公訴意旨固以：被告係持刀朝告訴人腹部要害攻擊，足見其於行為之際
      ，存有殺害告訴人之意，因認被告所為係犯刑法第二百七十一條第二項、第一
      項之殺人未遂罪等語，惟查：
    (一)按刑法上殺人未遂罪與普通傷害罪之區別，端視行為人有無殺人之犯意以為斷
      ，被害人受傷之程度及是否為致命部位，固可供為認定有無殺意之參考，但究
      不據為絕對之標準，至行為人下手之情形如何，以及有無殺死被害人之動機，
      均不失為審究有無殺人犯意之重要參考資料；又按殺人罪之成立，須於實施加
      害行為時，即有使人喪失生命之故意，始足當之，而此一主觀之要件，既關係
      罪責之成立與否，自應憑證據予以證明，且不容有合理性懷疑之存在（最高法
      院九十年度台上字第二八七號及七十六年度台上字第二五八八號判決意旨分別
      參照）。是以，殺人未遂與傷害罪之區別，本在於行為人於行為之際之主觀犯
      意，是否確有殺害被害人之故意，抑或僅有使被害人受有一定傷勢之意為區分
      之標準，惟行為人主觀犯意隱藏於心中，無從窺見，僅能依據事後勘查行為人
      行為之際之相關客觀事實而為認定。是行為人行為之際，與被害人之衝突原因
      、相對距離、行為人所用工具、被害人受創部位、所受之傷勢、是否續行攻擊
      等客觀因素，均應綜合而為判斷行為人於行為之際是否具有殺人之故意，尚難
      僅以行為人攻擊部位為唯一認定依據。
    (二)查被害人甲○○於原審審理時結證稱：被告刺傷其腹部後，並未追擊，而係跑
      向吳婷玉，其便請路人報警，被告聽聞報警，即騎乘機車欲離去，其乃上前抓
      住被告機車後座，將機車拉倒；而被告逃跑時，雖攜帶水果刀，但並未再次持
      刀刺擊；其抓住被告機車至警察趕至現場，前後約有五分鐘之久等語，核與證
      人吳婷玉於同日庭訊所述被害人甲○○遭刺傷後拉住被告機車後座，令被告無
      法離去等語相符（見原審前揭審判筆錄），準此可見，被告持刀刺傷被害人甲
      ○○後，仍持刀在手，倘其確有殺害被害人之意，衡情當可續行追擊，以確致
      被害人死亡之結果。然其捨此不為，甚而於被害人拉住其機車使其無法離去前
      後期間長達五分鐘之過程中，亦未曾再行持刀攻擊被害人，是其是否確有殺害
      被害人之意，實非無疑。
    (三)且參以，被告所持水果刀全長十八公分，金屬刀刃部分僅九．五公分一節，業
      據原審法院及本院當庭勘驗屬實（原審卷第一八三、一八四頁及本院第四六頁
      ），足見被告所持水果刀係供一般家庭削水果所用，倘其確有殺害被害人之意
      ，當可備較易致人於死之利刃或持上開水果刀朝向被害人之頭部、胸部等更易
      致命之部位攻擊，然被告避開前開較易致命之部位，而選擇以被害人腹部部位
      攻擊，是其持刀攻擊之際，應僅存傷害被害人之意，而非欲殺害被害人之故意
      甚明。
    (四)至檢察官所指訴被告係持刀朝告訴人腹部要害攻擊，足見其於行為之際有殺人
      之犯意云云，然受傷處是否致命部位，及傷痕之多寡，輕重如何，僅足供認定
      有無殺意之參考，並不能為區別殺人與傷害之絕對標準，已如前述，是以檢察
      官徒憑此而認定被告有殺人之故意，尚嫌速斷，自非可取。
    (五)綜上開證據之調查結果，並參酌各項情況證據及經驗法則以觀，檢察官公訴意
      旨執上開理由而認定被告涉有殺人犯行，經查均非可取。從而，本於罪疑惟輕
      原則，並欠缺堅強證據情況下，檢察官所提出之證據，既尚不足以說服本院形
      成認定被告有故意殺人未遂犯罪之心證。因此，本件被告基於傷害之故意，持
      刀傷害被害人甲○○，致甲○○受有前揭傷勢之傷害犯行，事證明確，應堪認
      定。
  五、至辯護意旨另以：被告領有中度智障之殘障手冊，案發當日應有精神耗弱或心
      神喪失之情狀云云。然經原審法院函請嘉南療養院鑑定被告於前揭犯行時之精
      神狀態，經鑑定後認被告對犯行之經過可詳細描述，並無意識混亂或不知所為
      之情形，且偵訊筆錄上之回答內容亦無怪異脫序之處，在認知功能方面沒有嚴
      重下降到影響或完全喪失生活的能力，仍具有對於社會規範的認識理解與判斷
      能力，因認被告於犯行時之精神狀態，並未達於心神喪失或精神耗弱之程度等
      語，有該院九十三年十月十四日以嘉南般字第０九三０００四九六二號司法精
      神鑑定報告書一份在卷可稽（原審卷第二０一至二０五頁），堪認被告於行為
      之際，並無心神喪失或精神耗弱之情事，是辯護意旨認被告於行為時之精神狀
      態已有心神喪失或精神耗弱之狀態，而有刑法第十九條規定之適用等語，容有
      未洽。
貳、論罪科刑之理由
  一、核被告乙○○基於傷害之故意，持刀傷害被害人甲○○，致甲○○受有前揭傷
      勢，所為係犯刑法第二百七十七條第一項之傷害罪。
  二、檢察官雖執前詞而認被告所為係構成刑法第二百七十一條第二項、第一項之殺
      人未遂罪，經本院審理結果均非有據，已如前述，其起訴法條尚有未洽，惟前
      開犯罪事實業據公訴人起訴，且其基本侵害事實相同，本院自得予以審酌，並
      逕予變更起訴法條，附此敘明。
  三、又被告本於一傷害故意，持刀接續傷害被害人二次，應為接續犯，僅為單純一
      傷害罪。
參、維持原判之理由
  一、原審以被告罪證明確，而適用刑法第二百七十七條第一項，罰金罰鍰提高標準
      條例第一條前段之規定，並審酌被告犯罪動機、手段、因被害人反對其與證人
      吳婷玉交往，不思以正當管道爭取被害人之認同，竟出諸暴力手段相對、被害
      人所受傷勢、犯罪後迄今尚未取得被害人之諒解、且否認犯行之態度等一切情
      狀，量處有期徒刑一年，並以扣案水果刀一支，為被告所有，且為供犯罪所用
      之物，依刑法第三十八條第一項第二款之規定宣告沒收。
  二、本院經核原判決認事用法，於法並無不合，量刑亦堪屬允當，被告上訴意旨猶
      執前詞否認犯罪，指摘原判決不當，經查均非可取，為無理由，應予駁回。
肆、適用之法律：刑事訴訟法第三百六十八條。
本案經檢察官張太龍到庭執行職務。
中    華    民    國      九十四      年      三     月       十五      日
                                  臺灣高等法院臺南分院刑事第四庭
                                      審判長法官  鄭    文    肅
                                            法官  林    勝    木
                                            法官  蔡    美    美
右正本證明與原本無異。
檢察官如不服本判決應於收受本判決後十日內向本院提出上訴書，其未敘述上訴理由
者並得於提起上訴後十日內向本院補提理由書。
被告不得上訴。
                                      法院書記官  蔡    振    豐
中    華    民    國      九十四      年      三     月       十六      日
附錄：本判決論罪科
刑法第二百七十七條第一項：傷害人之身體或健康者，處三年以下有期徒刑、拘役或
                          一千元以下罰金。
